最高法院刑事判決　　　　　　　　　　　　　　　九十一年度台上字第四四一三號
　　上　訴　人　甲○○
右上訴人因恐嚇取財案件，不服台灣高等法院台中分院中華民國八十九年四月二十七
日第二審判決（八十七年度上訴字第二五六五號，起訴案號：台灣彰化地方法院檢察
署八十六年度偵字第二五五七號），提起上訴，本院判決如左：
    主  文
原判決撤銷，發回台灣高等法院台中分院。
    理  由
本件原判決認定：上訴人甲○○夥同不詳姓名之成年男子，共同基於概括之犯意，先
於民國（下同）八十四年間將其身分證上之照片換貼不詳男子之照片加以變造後，分
別於如原判決附表二所示之時間，持之向花蓮市第一信用合作社國光分社、寶島銀行
台南分行、大眾銀行台南分行、彰化商業銀行新竹分行、亞太商業銀行新竹分行填寫
開戶資料加以開戶，另基於概括之犯意偽造王保生之身分證後，於如原判決附表三所
示之時間，持之向台灣銀行花蓮分行、第一銀行花蓮分行、花旗商業銀行新竹分行在
該行庫之開戶申請書上偽簽王保生之署押或印文，填寫開戶資料加以開戶，致生損害
於王保生；又於八十五年十一月五日，冒用吳俊陸名義向交通部郵政總局斗六郵局，
在開戶申請書上填寫吳俊陸開戶資料加以開戶，並自八十五年九月起至八十六年五月
間止，以架網方式在如原判決附表一所示之時地竊取蔡先能、郭有財、顧忠山、鄭世
仁、黃榮桂、何成、李士川、李文考、呂銘翰等人之信賽鴿（起訴書誤載張瑾苑、劉
金龍為被害人），得手後，再以信賽鴿腳環上之電話，聯絡各信賽鴿飼主蔡先能等人
以如原判決附表一之方式恐嚇飼主，致蔡先能等人心生畏懼，而以每隻信賽鴿新台幣
（下同）二至五千元不等之代價匯入甲○○或吳俊陸、王保生等人上開銀行帳戶內，
得手後，與該不詳姓名之男子朋分花用；嗣於八十五年十月間，為警循線查獲等情。
因而撤銷第一審之判決，改判仍依牽連犯等規定從一重論處上訴人共同連續意圖為自
己不法之所有，以恐嚇使人將本人之物交付罪刑，固非無見。
惟查：一、有罪判決書所記載之犯罪事實，為論罪科刑適用法律之基礎，故凡於適用
法律有關之重要事項，必須詳加認定，明確記載，然後於理由內敘明犯罪事實所憑之
證據及認定之理由，始足為適用法律之依據。原判決認定上訴人於八十四年間將其身
分證上之照片換貼不詳男子之照片加以變造後，分別於其附表二所載之時間，持之向
花蓮市第一信用合作社國光分社等五家信用合作社、銀行填寫開戶資料予以開戶，犯
刑法第二百十六條、第二百十二條之行使變造國民身分證罪等情。然刑法第二百十二
條之罪，仍以「足以生損害於公眾或他人」為構成要件之一，原判決就上訴人此部分
行為，對於公眾或他人究竟有何損害或損害之虞，並未於事實欄翔實記載及於理由內
詳述其所憑認定之依據，已難認適法。且依原判決事實所認定，上訴人係竊取被害人
等之賽鴿後，再以電話恐嚇被害人等將款項匯入其所開設之帳戶內等情觀之，上訴人
開戶之目的，似為竊取賽鴿並使被害人將恐嚇取財之贖金匯入該帳戶內，以取得該財
物之用；徵之其中並有偽造王保生之身分證及假冒吳俊陸之名義開戶，以掩飾其真實
身分之情形，則上訴人既以自己之真實姓名、年籍資料開戶，卻係將其身分證上之照
片換貼不詳男子之照片加以變造後再持以行使，其動機及目的何在，即饒有詳求之餘
地。原審未遑查明釐清，遽為上開之認定，亦嫌速斷。二、依原判決事實欄之記載，
上訴人係「將其身分證上之照片換貼不詳男子之照片加以變造」、「偽造王保生之身
分證」後持以行使，及「冒用吳俊陸名義向交通部郵政總局斗六郵局，在開戶申請書
上填寫吳俊陸開戶資料加以開戶」，而先後在銀行、信用合作社等金融機構開戶使用
，其中僅有「偽造王保生之身分證」之偽造國民身分證行為一次。原判決理由第二項
論斷竟謂「被告先後多次偽造身分證……，均時間緊接，犯罪構成要件相同，均顯係
基於概括之犯意為之，均為連續犯，均應依刑法第五十六條之規定論以一罪，恐嚇取
財部份並論以較重之既遂罪，並均加重其刑」云云，其事實認定與理由說明不相一致
，難謂無判決理由矛盾之違誤。三、刑事訴訟法第九十五條第一款規定「訊問被告應
先告知犯罪嫌疑及所犯所有罪名。罪名經告知後，認為應變更者，應再告知。」，乃
被告在刑事訴訟程序上應受告知之權利，為憲法第八條第一項正當法律程序保障內容
之一，旨在使被告能充分行使防禦權，以維審判程序之公平。其所謂「犯罪嫌疑及所
犯所有罪名」，除起訴書所記載之犯罪事實及所犯法條外，自包含依刑事訴訟法第二
百六十七條規定起訴效力所擴張之犯罪事實及罪名。法院就此等新增之罪名，均應於
其認為有新增之情形時，隨時、但至遲於審判期日前踐行上開告知之程序，使被告知
悉而充分行使其防禦權，始能避免突襲性裁判，而確保其權益。本件檢察官起訴書係
記載上訴人竊取被害人顧忠山等人之賽鴿後，再恐嚇其等將款項匯入指定之帳戶內，
涉犯刑法第三百二十條第一項之竊盜及第三百四十六條第一項之恐嚇取財罪嫌。原判
決以上訴人行使偽造、變造國民身分證及行使偽造私文書部分雖未經公訴人起訴，但
與其餘論罪部分間有牽連犯之裁判上一罪關係，乃併予審判；而依原審審判筆錄之記
載，原審對於上開起訴效力擴張之犯罪嫌疑事實，固已踐行調查辯論程序，但僅對上
訴人告知檢察官起訴書記載之犯罪事實及罪名，而未告知所犯所有新罪名，依上揭說
明，其訴訟程序仍難謂無瑕疵。以上或為上訴意旨所指摘，或為本院得依職權調查之
事項，應認原判決有撤銷發回更審之原因。
據上論結，應依刑事訴訟法第三百九十七條、第四百零一條，判決如主文。
中      華      民      國    九十一    年      八      月      八      日
                              最高法院刑事第十一庭
                                  審判長法官  呂  潮  澤
                                        法官  陳  世  雄
                                        法官  孫  增  同
                                        法官  林  開  任
                                        法官  黃  一  鑫
      右正本證明與原本無異
                                              書  記  官
中      華      民      國    九十一    年      八      月     十三     日
